【裁判字號】    90,訴,155
【裁判日期】    900820
【裁判案由】    重利
【裁判全文】
臺灣臺東地方法院刑事判決                            九十年度訴字第一五五號
    公  訴  人  臺灣臺東地方法院檢察署檢察官
    被      告  甲○○
右列被告因重利等案件，經檢察官提起公訴（九十年度偵字第七五一號），本院判決
如左：
    主  文
甲○○意圖為自己不法之所有，而侵占離本人所持有之物，科罰金貳仟元，如易服勞
役，以參佰元折算壹日；又乘他人急迫貸以金錢，而取得與原本顯不相當之重利為常
業，累犯，處有期徒刑陸月，如易科罰金，以參佰元折算壹日，扣案之借款人名冊壹
本沒收。
    事  實
一、甲○○於民國八十年間曾因侵占案件，經臺灣板橋地方法院判處有刑徒刑四月確
    定，於八十五年八月十九日執行完畢，仍不知悔改，而為下列犯行：（一）甲○
    ○於八十七年十二月間某日，在其所駕駛之車號ＢＶ─七九○號營業小客車上，
    拾獲丙○○於八十七年二月間在臺中市廣三百貨公司失竊，經棄置於上開營業小
    客車上之丙○○駕駛執照及花旗銀行信用卡各一件，為離本人所持有之物，甲○
    ○竟意圖為自己不法之所有，侵占入己；（二）甲○○另基於常業重利之犯意，
    自八十八年五月六日起，至同年七月三十日止，經營俗稱「日日會」之放款業務
    ，陸續乘綽號「胖子」、「阿祥」、「姐」、「小萍」等數人欠其他地下錢莊
    欠款之急迫情形下而貸以金錢，並在臺北縣中和市一帶電動玩具店內進行交易，
    借款者每借新臺幣（下同）一萬元，按月應付利息二千元（即月息百分之二十）
    ，且至少每三天要償還分期款一次，逾三天者加計百分之四利息（即每萬元加收
    四百元利息），而取得與原本顯不相當之重利，並以此維生賺取生活費用。嗣於
    八十八年八月三日晚間十二時許，在臺北縣中和市○○路一八八號十樓之二住處
    為警查獲，扣得甲○○所有供經營常業重利所用之借款人名冊一本，並起獲前開
    丙○○之駕駛執照與信用卡各一件。
二、案經臺北市政府警察局大安分局報告臺灣板橋地方法院檢察署呈請臺灣高等法院
    檢察署檢察長令轉臺灣臺東地方法院檢察署檢察官偵查起訴。
    理  由
一、右開犯罪事實，業據被告甲○○於警訊、偵查中，臺灣板橋地方法院審理中及本
    院審理時均自白不諱，核與駕駛執照及信用卡所有人即被害人丙○○於警訊、偵
    查中證述情節相符，並有前開駕駛執照、信用卡影本各一紙附卷及經營重利所用
    之借款人名冊一本扣案佐證。而關於被告常業重利罪之部分，被告並供述債務人
    是有欠其他地下錢莊金錢才向伊借錢用以還其他地下錢莊之欠款，伊並以「日日
    會」方式經營重利借款業務，債務人借一萬元一個月要還一萬二千元，至少三天
    要來還錢一次，如果有錢可以天天來還，超過三天伊就要加收每萬元四百元的利
    息，帳冊上面寫「未收」，代表債務人當天沒有來還錢，「借方金額」是我紀錄
    當天還錢的人，「戒指、手機」代表債務人抵押給我的東西，「摘要欄」寫八百
    ，代表當天沒來還錢，要加收的利息，這是我營生賺取利息供作生活的方式等語
    （見本院九十年七月三十日審判筆錄及臺灣板橋地方法院八十九年十月二十七日
    訊問筆錄），核與扣案之借款人名冊記載大致吻合。則被告之自白應與事實相符
    。事證明確，被告前揭侵占及常業重利之犯行堪以認定。
二、核被告甲○○所為，係犯刑法第三百三十七條之侵占離本人所持有之物罪、以及
    同法第三百四十五條之常業重利罪。被告所犯上開二罪間，犯意各別，行為互殊
    ，應予分論併罰。被告曾因侵占案件，經臺灣板橋地方法院判處有刑徒刑四月（
    緩刑五年，其後被撤銷）確定，而於八十五年八月十九日執行完畢，有臺灣臺東
    地方法院檢察署刑案資料查註紀錄表及臺灣高等法院被告全國前案紀錄表在卷可
    按，關於常業重利罪之部分，被告於五年以內再犯有期徒刑以上之罪，應依累犯
    規定論處，並加重其刑。爰審酌被告犯罪之動機、目的、手段、所生之危害、所
    得之利益，與犯罪後坦承不諱之態度等一切情狀，各量處如主文所示之刑，並諭
    知易科罰金及易服勞役之折算標準，以資懲儆。又被告係於八十八年五月六日起
    至八十八年七月三十日止，犯刑法第三百四十五條常業重利罪，其法定最重本刑
    為五年以下有期徒刑，依修正前刑法第四十一條規定：犯最重本刑為三年以下有
    期徒刑以下之刑之罪，而受六月以下有期徒刑或拘役之宣告，因身體、教育、職
    業或家庭之關係，執行顯有困難者，得以一元以上三元以下折算一日，易科罰金
    ，本不得宣告易科罰金；惟查上開刑法第四十一條，業經立法院修正並經總統於
    九十年一月十日公布施行，依修正後之刑法第四十一條第一項規定：犯最重本刑
    為五年以下有期徒刑之罪，而受六個月以下有期徒刑或拘役之宣告者，得予以宣
    告易科罰金。另依刑法第二條第一項前段之規定：行為後法律有變更者，適用裁
    判時之法律，但裁判前之法律有利於行為人者，適用最有利於行為人之法律。係
    採從新及從輕主義。本件被告所犯常業重利罪之部分，依上開修正後之刑法第四
    十一條第一項前段，及刑法第二條第一項前段之規定，自應依法併予宣告得易科
    罰金，及其易科罰金之折算標準，爰併予宣告之，併此敘明。扣案之借款人名冊
    一本為被告所有供犯罪所用之物，應依同法第三十八條第一項第二款宣告沒收。
據上論斷，應依刑事訴訟法第二百九十九條第一項前段、刑法第二條第一項前段、第
三百三十七條、第三百四十五條、第四十七條、第三十八條第一項第二款、罰金罰鍰
提高標準條例第一條前段、第二條，判決如主文。
本案經檢察官乙○○到庭執行職務。
中      華      民      國      九十      年      八    月      廿      日
                                  臺灣臺東地方法院刑事庭
                                          法  官  范智達
右正本證明與原本無異。
如不服本判決，應於判決送達後十日內向本院提出上訴狀。（須附繕本）
「切勿逕送上級法院」
                                          書記官  賴淑芬
中      華      民      國      九十      年      八    月      廿      日
附錄本案論罪科刑法條全文：
刑法第三百三十七條
意圖為自己或第三人不法之所有，而侵占遺失物、漂流物或其他離本人所持有之物者
，處五百元以下罰金。
刑法第三百四十四條
乘他人急迫、輕率或無經驗貸以金錢或其他物品，而取得與原本顯不相當之重利者，
處一年以下有期徒刑、拘役或科或併科一千元以下罰金。
刑法第三百四十五條
以犯前條之罪為常業者，處五年以下有期徒刑，得併科三千元以下罰金。


司法院資訊處製作；財團法人民間司法改革基金會備份。
